臺灣高等法院民事判決　九十一年度重上字第三二三號
　　　上　訴　人　乙　○
　　　送達代收人　黃丁風律師
　　　被　上訴人　甲○○
右當事人間塗銷所有權移轉登記等事件，上訴人對於中華民國九十一年四月十二日臺
灣基隆地方法院九十年度重訴字第一一二號第一審判決提起上訴，本院判決如左：
      主      文
上訴駁回。
第二審訴訟費用由上訴人負擔。
      事      實
甲、上訴人方面：
一聲明：
  (一)原判決關於駁回上訴人後開第二項之訴部分廢棄。
  (二)右廢棄部分，被上訴人應將坐落臺北縣瑞芳鎮○○○段三爪子坑小段一地號所有
    權應有部分八分之一，同上地段二九二地號所有權應有部分十六分之一，同上地
    段三０七地號、三０九地號、三一一地號、三一四地號、三二四地號、三三０地
    號、三三四地號、三三六地號、三三八地號，所有權應有部分各二分之一，臺北
    縣瑞芳縣爪峰段三一地號（重測前：臺北縣瑞芳鎮○○○段三爪子坑小段八地號
    ），臺北縣瑞芳縣爪峰段三八地號（重測前：臺北縣瑞芳鎮○○○段三爪子坑小
　　段一三地號）所有權應有部分各四分之一（按即如附表編號１至13.號所示土地）
　　，於民國七十五年十一月十八日在臺北縣瑞芳地政事務所所為之所有權移轉登記
　　予以塗銷，回復為上訴人所有。
  (三)被上訴人應給付上訴人新臺幣（下同）三百九十四萬四千元，及自起訴狀繕本送
    達之翌日起至清償日止按年息百分之五計算之利息。
  (四)前項請求，請准供擔保宣告假執行。
二陳述：除與第一審判決記載相同者予以引用外，補稱：
  (一)系爭「抵押權設定（借款）契約書」第七條係屬絕押禁止條款而屬當然無效之約
    定，兩造依無效之絕押條款所簽訂僅具形式意義之「不動產買賣預定契約」「同
    意書」及「所有權物權移轉行為」，均違反民法上強行規定，核屬無效之脫法行
    為。民法第八百七十三條第二項之立法意旨，係在保護債務人免其因一時借款之
    急迫，以高價之物供小額債權之擔保，而與之簽訂不公平不合理之契約條款，以
    致債務人之權益蒙受重大損害。透過法律漏洞補充之「類推適用」，上開民法第
    八百七十三條第二項關於絕押契約禁止之規定，亦得適用於「債權人利用債務人
    因財務狀況一時急迫，於訂立借貸契約或設定抵押契約之際，預立不公平不合理
    之契約條款」，如此始符合本條之立法意旨所欲保護之規範目的，此亦為實務、
    學說所採。
　(二)上訴人之配偶張文枝（已歿），從事礦工工作，收入有限，致家庭生活拮据。七
　　十四年間，由陳頂隆帶上訴人與張文枝至被上訴人住處，以上訴人所有如附表編
　　號１至所示十四筆土地及同地段二九四地號乙筆土地所有權應有部分為抵押擔
　　保，洽借十五萬元，月息三分，借貸期限一年，並預扣一年利息。七十四年七月
　　二日，兩造及張文枝簽定「7.2.抵押權設定（借款）契約書」，上訴人並交付
　　設定抵押之相關文件，上訴人借款額九萬六千元（預扣利息）。系爭抵押契約第
　　七條之約款性質上當屬民法上「絕押禁止條款」之規範類型，依首揭之立法意旨
　　，係屬當然無效。
  (三)前揭設定抵押之十五筆土地，除第二九四地號，受自耕能力之限制並未辦理移轉
    ，餘如附表所示十四筆土地均移轉登記予被上訴人。依系爭契約，係上訴人於借
    款到期「後」無力還款，僅能完全按照被上訴人之要求訂立，即系爭七十五年八
    月七日買賣契約係本於無效之絕押條款而來，被上訴人為規避民法上關於絕押禁
    止條款之強行規定，要求上訴人於清償期屆至「後」，另配合被上訴人至代書處
    所簽訂系爭買賣契約及同意書，俾供伊辦理土地移轉過戶等事宜之需。前開行為
　　顯屬法律上應予禁止之「脫法行為」，兩造間就附表編號１至所示之土地所為
　　「買賣契約」及「物權移轉行為」，均因違反民法上禁止絕押條款之強行規定，
　　均屬無效。再者兩造本於「無效之第七條絕押條款」所簽定僅具有形式意義之買
　　賣契約」及「物權移轉登記行為」，解釋上當然亦應不生法律上效力。
  (四)依系爭抵押契約、買賣契約之簽定期日、買賣標的、買賣條件、買賣目的等對照
    結果，系爭買賣契約確係依照系爭抵押契約而來，二者具有承續之關連性。被上
    訴人主張系爭買賣契約與系爭抵押契約第七條之「絕押條款」無關，二者間並無
    關連云云，迄未據被上訴人未舉證證明，亦未舉證證明上訴人「主動」要求以公
    告地價出售之事實。依證人張清山之證言，足證被上訴人根本未向上訴人之兒子
    或親友告知或請求協助購地一事，被上訴人前揭所稱，均屬臨訟編綴之謊言。
  (五)被上訴人不僅以預扣利息方式巧取利益，嗣後再以複利方式計算本息，足證被上
    訴人確係利用其經濟上優勢達到層層剝削上訴人之不法目的。另前揭第二九四地
    號土地並不在本案請求範圍內，上訴人於八十四年間明知該筆土地所有權狀未遺
    失卻向地政事務所人員謊稱遺失，其使公務員登載不實之行為，固有可議。然上
    訴人上開偽造文書犯行與本案係屬二事，二者間並無關聯。
三證據：除援用第一審所提出者外，補提：
  上證(一)：蔡明誠著作節本。
  上證(一)－二：同意書。
  上證(二)：憑證。
　聲請鑑定如附表編號所示土地九十一年三月間之市價。
  聲請訊問證人張清山、蘇月（嗣捨棄訊問）。
乙、被上訴人方面：
一聲明：上訴駁回。
二陳述：除與第一審判決記載相同者予以引用外，補稱：
  (一)被上訴人買受如附表編號所示十四筆土地，以被上訴人支付之款項、代支增值稅
    等及上訴人未支付之利息等，利息未及二分四，再依系爭買賣契約第五條第二項
　　之約定，足證被上訴人未先扣利息，且上訴人亦未清償利息。
  (二)系爭買賣契約與系爭抵押契約第七條無涉，無民法第八百七十三條第二項關於流
    押契約禁止規定之適用。另依本院八十九年度上易字第七一七號確定判決，揭明
    上訴人未依買賣契約履行前揭第二九四地號土地移轉登記義務，其訴請塗銷該為
    擔保履行登記義務之抵押權設定為無據，則上訴人提起本件訴訟謂本件買賣無效
    云云，與確定判決理由之重要爭點相左。
  (三)被上訴人係有權處分系爭標的，無侵權行為，且上訴人之請求亦已罹於時效而消
    滅。另本件系爭本金十五萬元支付，被上訴人簽發支票予上訴人。
三證據：除援用第一審所提出者外，補提：
  被上證(一)：債權讓與書。
  被上證(一)－一：臺灣基隆地方法院八十九年度易字第六二六號刑事判決。
  被上證(二)：支票記事本、華南商業銀行存款往來明細。
  聲請調閱臺灣基隆地方法院八十九年度易字第六二六號偽造文書刑事卷宗。
      理      由
甲、程序方面：
一本件上訴人係主張兩造就如附表所示之土地所為之買賣行為及所有權移轉行為，違
  反民法第八百七十三條第二項之流押禁止規定，應屬無效。兩造另案之臺灣臺北地
  方法院八十八年度訴字第三八五四號、本院八十九年度上易字第七一七號確認買賣
  關係不存在等事件，則係針對同地段二九四地號之買賣契約是否以不能之給付為買
  賣標的，於判決理由中為實質之判斷，並未論及該買賣契約是否違反流押禁止原則
  ，有上開判決正本二件附卷可稽（見原審卷第一三○頁以下）。是本件與上開二判
  決間非惟訴訟標的不同，兩造所辯論之爭點亦不一致，無違反一事不再理之原則，
  亦未違反訴訟法上之誠信原則（即爭點效），上訴人提起本件訴訟，並無違法，合
  先敘明。
二按訴之變更、追加或提起反訴，非經他造同意，不得為之。但第二百五十五條第一
　項第二款至第六款情形，不在此限，民事訴訟法第四百四十六條第一項定有明文。
　上訴人於原審就如附表編號十四號土地部分，請求被上訴人賠償四百五十四萬九千
　二百二十一元及自起訴狀繕本送達之翌日起算之法定遲延利息，原審駁回上訴人該
　部分之請求，上訴人上訴後，請求被上訴人賠償三百九十四萬四千元及自起訴狀繕
　本送達之翌日起算之法定遲延利息，核屬民事訴訟法第二百五十五條第一項第三款
　減縮應受判決事項之聲明，揆諸前開說明，應予准許。
乙、得心證之理由：
一本件上訴人起訴主張其於七十四年七月二日，以如附表所示十四筆土地及同地段二
　九四地號之土地為擔保，向被上訴人借款十五萬元，清償期為七十五年七月四日，
　屆期如無法清償願將上開土地以公告地價作價賣予被上訴人。嗣清償期屆，上訴人
　無法償還，乃依上開約定與被上訴人訂立買賣契約，將如附表所示十四筆土地以公
　告現值出賣予被上訴人，並辦妥所有權移轉登記。兩造就如附表所示十四筆土地之
　買賣契約、所有權移轉行為均屬違反民法第八百七十三條第二項流押禁止之規定，
　應屬無效，上訴人仍為系爭土地之所有權人，自得請求被上訴人塗銷所有權移轉登
　記，將如附表所示之土地回復登記為上訴人所有。又如附表編號號所示爪峰段三
　三地號土地部分，已經被上訴人轉賣移轉所有權予他人，無從回復登記為上訴人所
　有，上訴人自得依侵權行為損害賠償之法則請求被上訴人賠償該土地之價格，爰請
　求(一)被上訴人應將附表編號１至所示之土地所有權應有部分各如附表所示於民國
　七十五年十一月十八日在臺北縣瑞芳地政事務所所為之所有權移轉登記予以塗銷，
　回復為上訴人所有、(二)被上訴人應給付上訴人四百五十四萬九千二百二十一元，及
　自起訴狀繕本送達之翌日起至清償日止，按年息百分之五計算之利息云云；被上訴
　人則以如附表所示之十四筆土地，乃上訴人於借款逾清償期後，因無力清償欠款，
　於抵押權存續期間內要求被上訴人購買，並以所欠款項作為買賣價金之一部以抵償
　欠款，與流押禁止規定無涉。系爭土地之買賣契約及移轉所有權之行為均屬有效，
　被上訴人確為系爭土地之所有權人，上訴人所為主張並無理由等語資為抗辯（上訴
　人於原審就如附表編號號所示土地部分，請求被上訴人賠償四百五十四萬九千二
　百二十一元及自起訴狀繕本送達之翌日起算之法定遲延利息，原審駁回上訴人該部
　分之請求，上訴人上訴後，減縮其請求為三百九十四萬四千元及自起訴狀繕本送達
　之翌日起算之法定遲延利息）。
二上訴人主張其以如附表所示十四筆土地及同地段第二九四地號之土地設定抵押權向
　被上訴人借款，借款契約約定清償期屆至後如無法清償，須以公告地價計算將土地
　賣予被上訴人，嗣清償期屆至後因無力清償，另成立買賣契約將如附表所示十四筆
　土地出賣予被上訴人，並已為所有權移轉登記等事實，已據上訴人提出土地登記謄
　本、抵押權設定（借款）契約書、不動產買賣預定契約等物為證（見原審卷第十二
　頁以下），並為被上訴人所不爭執，上訴人所主張之上開事實堪認為真實。上訴人
　另主張系爭抵押契約第七條之約定，違反民法第八百七十三條第二項流押禁止之強
　制規定，上訴人依系爭抵押契約第七條之約定，與被上訴人成立系爭買賣契約，再
　據該買賣契約所為之不動產所有權移轉登記行為，均屬無效，被上訴人應將所有權
　移轉登記塗銷，回復登記為上訴人所有云云，則為被上訴人所否認，辯稱本件係上
　訴人於借款逾清償期後，因無力清償欠款，於抵押權存續期間內要求被上訴人購買
　如附表所示之土地，並以所欠款項作為買賣價金之一部以抵償欠款，與流押禁止規
　定無涉等語。
三按「約定於債權已屆清償期，而未為清償時，抵押物之所有權，移屬於抵押權人者
  ，其約定為無效。」民法第八百七十三條第二項定有明文，又「民法第八百七十三
  條第二項所稱之抵押權，雖係指已登記之抵押權而言，然該條立法意旨係在保護債
  務人免其因一時之急迫而蒙重大之不利，故對於未登記之抵押權所為之流質契約之
  訂定亦屬無效。」已據最高法院四十年度臺上字第七六六號著為判例。是兩造所訂
  立之系爭抵押契約，雖其抵押權未登記，然該契約苟有流質契約之約定，依前開說
  明，亦有民法第八百七十三條第二項規定之適用。又民法第八百七十三條第二項之
  立法目的，在保護債務人免因一時借款之急迫，以高價之物供小額債權之擔保，而
  預先約定於清償不能時，不得不忍受所有權之喪失而蒙重大之不利，亦即在防止債
  權人僅以債權額為對價即可取得抵押物所有權之情事發生。則依上開條文內容以觀
  ，該項流押契約之要件指債權屆清償期後，抵押人未為清償時，抵押物之所有權即
  無條件移轉予抵押權人之情形，換言之，抵押物所有權人將抵押物移轉登記予抵押
  權人所取得之對價，僅為債權（如借款）本身之數額而已。而兩造所訂之抵押權設
  定（借款）契約第七條約定：「借款期限屆滿，乙方（指上訴人）及擔保品提供人
  願無條件按照公告地價或以每坪新台幣（空白）出售甲方。甲方有權考慮是否接受
  承購。其他有關欠稅、增值稅及一切費用由乙方和擔保品提供人、連帶保證人負擔
  。」（原審卷第十三頁）。參諸系爭抵押契約所載之借款係十五萬元（原審卷第十
  二頁），而系爭買賣契約之買賣價款係四十一萬零九百元（原審卷第十五頁），則
  系爭抵押契約第七條係指借款期限屆滿，上訴人將如附表所示之土地以四十一萬零
  九百元出售予被上訴人，非抵押權人即被上訴人無條件取得如附表所示之土地所有
  權，即兩造約定以一定數額之價金，由上訴人將如附表所示之土地出賣予被上訴人
  ，買賣價金與上訴人所借款項間，尚有交互計算、互為找補之問題，此觀上訴人亦
  自認「買賣總價金四十一萬零九百元，扣除借款十五萬元之本金及利息、土地增值
  稅等，備剩尾款七萬元，其中五萬元又遭被上訴人將債權移轉予其友人林漢生，上
  訴人實際上備取得二萬元。」（見本院卷第三十八頁），即上訴人亦自認收受買賣
  價金扣除土地增值稅等後與借款本息之差價，其差價不論係七萬元或二萬元，均與
  民法第八百七十三條第二項之規定，由抵押權人即被上訴人無條件取得抵押物之所
  有權不符，是系爭抵押契約第七條之約定，非屬流質（流押）契約，上訴人主張該
  約定係屬流質契約云云，非屬可採。
四次查縱認系爭抵押契約第七條之約定係屬流質契約而歸於無效，僅生上訴人於清償
  期屆至後，得拒絕將如附表所示之土地所有權移屬予抵押權即被上訴人，尚難認兩
  造於系爭抵押契約借款清償期屆至後，就如附表所示之土地另所簽訂之買賣、移轉
  登記行為均歸無效。兩造七十四年七月二日簽訂系爭抵押契約，約定借款金額十五
  萬元，借款期限自七十四年七月五日至七十五年七月四日，計十二個月（見原審卷
  第十二頁），即系爭抵押契約之債權於七十五年七月四日屆清償期，而兩造於系爭
  抵押契約債權清償期七十五年七月四日屆滿後之七十五年八月七日始訂立系爭買賣
  契約（原審卷第十八頁）。另依土地登記謄本所載上訴人將如附表所示之土地移轉
  登記予被上訴人，其因發生日期載七十五年八月二十八日，有土地登記謄本在卷可
  憑（見原審卷第三十八頁以下），顯兩造就如附表所示之土地債權買賣契約成立於
  七十五年八月七日，物權買賣契約成立於七十五年八月二十八日，如附表所示之土
  地所有權移轉登記之原因關係，乃七十五年八月七日之買賣行為，非上述系爭抵押
  借款契約第七條之約定內容，難認如附表所示土地所有權之移轉登記係以前開系爭
  抵押契約第七條之約定而歸於無效。況「抵押權人於債權清償期屆滿後，為受清償
  ，得訂立契約，取得抵押物之所有權，或用拍賣以外之方法，處分抵押物。」民法
  第八百七十八條前段亦定有明文。兩造既於抵押債權清償期屆滿後，另訂立買賣契
  約由被上訴人取得如附表所示土地之所有權，與該條文之規定相符，並無任何違法
  之處。
五綜上所述，兩造簽訂之系爭抵押契約第七條之約定，不具流質契約之性質，縱具流
  質性質而無效，不影響兩造事後另行訂立之買賣契約，本件本於抵押債權清償期屆
  滿後所訂立之買賣契約所為之所有權移轉行為有效，被上訴人係前述買賣契約合法
　取得如附表所示土地之所有權，自得自由處分該等土地而將其中如附表編號第所
　示之爪峰段第三三號土地出賣他人。上訴人主張其仍為系爭土地之所有權人，就如
　附表編號第１至號所示土地請求被上訴人塗銷所有權移轉登記回復登記為上訴人
　，對無法回復登記部分（附表編號第號所示土地）請求損害賠償三百九十四萬四
　千元，及自起訴狀繕本送達之翌日起至清償日止按年息百分之五計算之利息，均不
　應准許，上訴人假執行之聲請，因訴之敗訴而失所依據，應併予駁回。除減縮部分
　外，原審為上訴人敗訴之判決，並駁回其假執行之聲請，核無不合。上訴意旨指摘
　原判決不當，求予廢棄改判，為無理由，應予駁回。
六本件因事證已臻明確，兩造其餘攻擊、防禦方法及所為之立證，與判決之結果不生
  若何影響，無庸再逐一予以論究，合併敘明。
據上論結，本件上訴為無理由，依民事訴訟法第四百四十九條第一項、第七十八條，
判決如主文。
中　　　華　　　民　　　國　　九十一　　年　　 十二 　　月　　　十　　　日
　　　　　　　　　　　　 　　　 民事第一庭
　　　　　　　　　　　　　　　　　　審判長法　官　　湯　美　玉
　　　　　　　　　　　　　　　　　　　　　法　官　　黃　莉　雲
　　　　　　　　　　　　　　　　　　　　　法　官　　陳　金　圍
右正本係照原本作成。
如不服本判決，應於收受送達後二十日內向本院提出上訴書狀，其未表明上訴理由者
，應於提出上訴後二十日內向本院補提理由書狀（均須按他造當事人之人數附繕本）
上訴時應提出委任律師或具有律師資格之人之委任狀；委任有律師資格者，另應附具
律師及格證書及釋明委任人與受任人有民事訴訟法第四百六十六條之一第一項但書或
第二項（詳附註）所定關係之釋明文書影本。
中　　　華　　　民　　　國　　九十一　　年　　十二　　　月　　十二　　　日
　　　　　　　　　　　　　　　　　　　　　書記官    王　敬　端
附註：
民事訴訟法第四百六十六條之一（第一項、第二項）：
對於第二審判決上訴，上訴人應委任律師為訴訟代理人。但上訴人或其法定代理人具
有律師資格者，不在此限。
上訴人之配偶、三親等內之血親、二親等內之姻親，或上訴人為法人、中央或地方機
關時，其所屬專任人員具有律師資格並經法院認為適當者，亦得為第三審訴訟代理人
。
附表
┌──┬─────────────────┬────────┬──────┐
│編號│　　段　　名　　及　　地　　號　　│面積（平方公尺）│ 應 有 部 有│
├──┼─────────────────┼────────┼──────┤
│　１│三爪子段三爪子坑小段1地號 　　　　│150　 　　　　　│八分之一　　│
├──┼─────────────────┼────────┼──────┤
│　２│三爪子段三爪子坑小段292地號　 　　│1,678　　　　　 │十六分之一　│
├──┼─────────────────┼────────┼──────┤
│　３│三爪子段三爪子坑小段307地號　 　　│1,212　　　　　 │二分之一　　│
├──┼─────────────────┼────────┼──────┤
│　４│三爪子段三爪子坑小段309地號　 　　│1,712　　　　　 │二分之一　　│
├──┼─────────────────┼────────┼──────┤
│　５│三爪子段三爪子坑小段311地號　 　　│2,401　　　　　 │二分之一　　│
├──┼─────────────────┼────────┼──────┤
│　６│三爪子段三爪子坑小段314地號　 　　│781　　　　　　 │二分之一　　│
├──┼─────────────────┼────────┼──────┤
│　７│三爪子段三爪子坑小段324地號　 　　│3,623　　　　　 │二分之一　　│
├──┼─────────────────┼────────┼──────┤
│　８│三爪子段三爪子坑小段330地號　 　　│1,445　　　　　 │二分之一　　│
├──┼─────────────────┼────────┼──────┤
│　９│三爪子段三爪子坑小段334地號　　 　│1,169　　　　　 │二分之一　　│
├──┼─────────────────┼────────┼──────┤
│　１０│三爪子段三爪子坑小段336地號　　 　│1,513　　　　　 │二分之一　　│
├──┼─────────────────┼────────┼──────┤
│　│三爪子段三爪子坑小段338地號　 　　│1,479　　　　　 │二分之一　　│
├──┼─────────────────┼────────┼──────┤
│　│爪峰段31地號　　　　　　　　　　　│485　　　　　　 │四分之一　　│
│　　│重測前：三爪子段三爪子坑小段8地號 │　　　　　　　　│　　　　　　│
├──┼─────────────────┼────────┼──────┤
│　│爪峰段38地號　　　　　　　　　　　│1,039.94 　　　 │四分之一　　│
│　　│重測前：三爪子段三爪子坑小段13地號│　　　　　　　　│　　　　　　│
├──┼─────────────────┼────────┼──────┤
│　│爪峰段33地號　　　　　　　　　　　│1,203.1　　　　 │四分之一　　│
│　　│重測前：三爪子段三爪子坑小段5地號 │　　　　　　　　│　　　　　　│
└──┴─────────────────┴────────┴──────┘
